臺灣高等法院民事判決
109年度上字第9號
上  訴  人  林建興  
訴訟代理人  賴宇宸律師                      
被上訴人    李桂英  
訴訟代理人  柯士斌律師                      
上列當事人間請求清償借款事件，上訴人對於中華民國108年10
月24日臺灣宜蘭地方法院107年度訴字第216號第一審判決提起上
訴，本院於110年7月20日言詞辯論終結，判決如下：
    主      文
上訴駁回。
第二審訴訟費用由上訴人負擔。
    事實及理由
壹、程序方面：
    按因本於票據有所請求而涉訟者，不問其標的金額或價額一
    律適用簡易程序。又應適用簡易訴訟程序之事件，第二審法
    院不得以第一審法院行通常訴訟程序而廢棄原判決；前項情
    形，應適用簡易訴訟事件第二審程序之規定，民事訴訟法第
    427條第2項第6款、第451條之1分別定有明文。查被上訴人
    於原審本於票據法律關係（見原審卷一第166頁），請求上
    訴人給付票款，自應適用簡易訴訟程序。惟原法院誤以通常
    訴訟程序審結，容有未合，依上開規定，仍應由本院適用簡
    易訴訟事件第二審程序之規定審理，合先敘明。　　
貳、實體方面：
一、被上訴人主張：伊自李炫德受讓取得上訴人簽發如原判決附
    表所示5紙支票（下合稱系爭支票），詎屆期提示遭退票。
    爰依票據之法律關係，求為命上訴人給付新臺幣（下同）48
    0萬元，並加計自支付命令送達翌日起算法定遲延利息之判
    決（原審為被上訴人勝訴之判決，上訴人不服，提起上訴）
    。答辯聲明：上訴駁回。
二、上訴人則以：訴外人胡昱穠（原名胡文仁）、尤柏清、林志
    信（下稱胡昱穠等3人）擅自取走伊支票本及印章盜蓋簽發
    系爭支票。縱伊有簽發系爭支票，亦係受胡昱穠等3人之脅
    迫，伊已以107年12月11日答辯狀撤銷受脅迫之意思表示。
    被上訴人與李炫德預謀奪取伊財產而指使胡昱穠等3人偽造
    、脅迫而取得系爭支票，雖侵權行為損害賠償請求權因時效
    而消滅，依民法第198條之規定，伊得拒絕履行，亦得依票
    據法第13條但書以伊與李炫德間所存抗辯事由對抗被上訴人
    。另被上訴人以無對價自李炫德處取得系爭支票，而李炫德
    係以無對價或不相當對價自胡昱穠等3人處取得系爭支票，
    且被上訴人明知胡昱穠等3人係以偽造、脅迫方式，自伊處
    取得系爭支票，依票據法第14條規定，不得享有系爭支票之
    權利等語，資為抗辯。上訴聲明：㈠原判決廢棄。㈡被上訴人
    在第一審之訴駁回。　　
三、按在票據上簽名者，依票上所載文義負責；票據上之簽名，
    得以蓋章代之，票據法第5、6條定有明文。票據發票人欄之
    印章如為真正，即應推定該支票亦屬真正，而得據以判斷票
    據係為發票人作成。倘主張其印章係被盜用時，則被盜用之
    事實，按諸舉證責任分配之原則，應轉由為此主張者負舉證
    責任。又私人之印章，由自己使用為常態，被人盜用為變態
    ，主張變態事實之當事人，自應就此印章被盜用之事實負舉
    證之責任（最高法院70年度台上字第4339號、86年度台上字
    第717號判決意旨參照）。票據行為為不要因行為，票據上
    之權利義務，悉依票上所載文義定之，與其基礎之原因關係
    各自獨立，執票人不負證明關於給付原因之責任，如票據債
    務人主張執票人取得票據出於惡意或脅迫時，則應由該債務
    人負舉證之責。查系爭支票發票人欄之上訴人印文為真正，
    為兩造所不爭執（見本院卷一第164頁），則上訴人自應就
    其抗辯系爭支票為被上訴人及李炫德指使胡昱穠等3人盜用
    其印章或脅迫其簽發之事實負舉證之責。上訴人雖舉證人即
    其配偶邱淑女證稱：系爭支票票載內容是胡昱穠等3人在不
    同期日填寫，胡昱穠等3人曾來過伊住家，知道上訴人將支
    票本及印章放在抽屜裡，逕自開抽屜拿取上訴人支票，蓋用
    上訴人印章；伊和上訴人都有阻擋其等開票，但他們很兇，
    說若伊等要報警，會對伊等不利等語為據（見原審卷一第33
    4至335頁、第337頁）。惟證人邱淑女為上訴人之配偶，不
    無附合上訴人之可能，難以輕信。證人林志信證稱：伊前後
    跟上訴人借票時間大約2年，借票後向李炫德周轉；從借票
    到票據到期日期間會以一天3,000元代價向上訴人借票；系
    爭支票均經上訴人同意才開票；但伊、胡昱穠及尤柏清只會
    在支票上填寫票據面額、到期日、發票日，由上訴人或邱淑
    女蓋章；伊等沒有脅迫上訴人開票，附表編號1、3、4，是
    胡文仁寫的；編號2是尤柏清寫的；編號4備註欄是尤柏清寫
    的等語（見原審卷二第45至67頁）。證人胡昱穠證稱：附表
    編號1支票文字是伊徵得上訴人同意寫的，當時上訴人及邱
    淑女都在場；編號3、4、5支票是伊、尤柏清、林志信向上
    訴人借的票，均經過上訴人同意而開立（見本院卷一第445
    頁）。參以上訴人於另案刑事偵查（下稱系爭刑案）中稱：
    因為林志信知道伊有商用支票，就跟伊借支票要周轉，伊就
    借他支票，後來林志信於到期日無法支付，要伊再開另一張
    同樣面額的支票給他，去跟別人周轉來兌現前面一張的支票
    ，才不會造成跳票，伊怕跳票，所以就給林志信，直到被他
    借到約180萬元票時，因林志信無法補，還是跳票；林志信
    又介紹胡昱穠、尤柏清來跟伊借票使用，金額數百萬元，但
    事後都跳票了，最後伊的票被李炫德女友即被上訴人拿去聲
    請支付命令等語（見宜蘭縣政府警察局刑事偵查卷〈下稱警
    卷〉一第517至522頁）。足見系爭支票係胡昱穠等3人向上訴
    人借票後，持向李炫德借貸。是上訴人抗辯：系爭支票為被
    上訴人及李炫德指使胡昱穠等3人偽造，或脅迫伊簽發云云
    ，難以憑信。
四、證人江仕賢證稱：107年4月間胡昱穠等3人陸續持如附表編
    號2、5所示支票欲向李炫德借款，而要求伊背書等語（見原
    審卷一第331頁）。證人林志信證稱：附表編號1之支票是伊
    、尤柏清、胡昱穠和上訴人先前向李炫德借款120萬元所簽
    發擔保票據之換票，當時李炫德有將票款交付予伊等，伊等
    再將20萬元交付上訴人；附表編號2之支票是伊、尤柏清、
    胡昱穠向上訴人借票，借票後即找江仕賢背書，向李炫德借
    款，票款是李炫德於翌日當著伊和尤柏清，交付予江仕賢。
    附表編號3支票是胡昱穠找上訴人借票，供作其和盧瑞文、
    王嘉祥向李炫德調現使用，李炫德有將票款以現金交付胡昱
    穠；上訴人簽發附表編號4之支票請伊等幫忙調現，伊持向
    李炫德調現，李炫德有交付50萬元，伊再將50萬元交付予上
    訴人指定之人；伊和尤柏清、胡昱穠拿到附表編號5支票，
    江仕賢在李炫德住處背書後，李炫德即於翌日，當著伊和尤
    柏清面前，交付票款予江仕賢等語（見原審卷二第45至67頁
    ）。證人胡昱穠證稱：李炫德會將支票上金額扣除利息後交
    給背書的人；誰借的票就在備註欄上簽他名字；江仕賢有提
    到他有拿到支票的錢等語（見本院卷一第439至450頁）。再
    觀之尤柏清、胡昱穠於系爭刑案有關其等持票向李炫德借款
    調現情形，其等均提及李炫德會交付預扣利息後之票款予其
    等或背書（見警卷），且核與證人李炫德證稱：伊將預扣利
    息後之系爭支票票款交付予胡昱穠等3人或背書者等語（見
    原審卷一第131頁）情節相符。是上訴人抗辯：李炫德係以
    無對價或以不相當對價取得系爭支票云云，要非可採。　　
    　　
五、次按票據法第13條所謂惡意，係指執票人明知票據債務人對於發票人或執票人之前手間，存有抗辯事由而言。尤柏清於系爭刑案固供稱：李炫德要伊、胡昱穠及林志信去接近上訴人，誆騙其拿現金入股賭場，李炫德跟伊要月息10分的高利貸云云（見原審卷一第180頁）；另林志信於警詢時固供稱：李炫德有指使伊、尤柏清及胡昱穠找上訴人至賭場賭博，以搞賭場等向上訴人借票，並收取高額利息云云。惟證人林志信於本件原審證稱：伊持支票跟李炫德換現金；尤柏清、胡昱穠在警局稱其等是李炫德小弟，受李炫德指揮去設局詐賭上訴人，開上訴人支票，以謀奪上訴人財產，是不實在的，係要藉此誣陷李炫德，系爭支票借款與賭場無關；李炫德不知道也未過問伊等如何取得系爭支票；伊、胡昱穠、尤柏清在警詢中所言並非實在，因當時有朋友教伊等誣陷李炫德，讓他坐牢，如此欠他的錢就不用還；伊向李炫德借款之利息是月息二、三分等語（見原審卷二第63、66頁）；胡昱穠於系爭刑案供稱：伊向上訴人借票（1張60萬，1張120萬），是要向跟李炫德借錢，需要用客票做抵押才向上訴人借票，因伊有幫上訴人的忙，上訴人缺錢時，伊有用上訴人的票向李炫德調現，將現金交給上訴人，另有好幾次是伊用自己的現金去幫上訴人軋票等語；另於本院證稱：是伊、林志信、尤柏清經營賭場，李炫德沒有經營賭場；上訴人賭輸的錢是欠伊的錢；上訴人積欠伊等賭債與被上訴人及李炫德沒有關係；伊、林志信、尤柏清向上訴人借票去軋票；系爭支票取得過程，李炫德不知道，他也沒有介入，也沒有叫伊等帶上訴人去賭博；是因伊等有欠李炫德錢，怕被他打所以才說李炫德設局詐賭意圖謀奪上訴人財產；李炫德沒有騙票，他說只要是上訴人的票，他都會換；關於刑事陳報狀（見本院卷一第287頁）是因為伊本身有欠李炫德錢，所以伊不敢和他開庭等語（見原審卷一第298頁、本院卷一第441至450頁），足認尤柏清上開刑案供述及林志信上開警詢供述不實。林志信自承伊積欠李炫德債務，伊等想誣陷李炫德，即無庸還款等語，且上訴人於系爭刑案亦自承：系爭支票係胡昱穠向其借票後持向李炫德借票，難認李炫德有有何指使胡昱穠等3人詐賭或有何惡意受讓系爭支票之情事。則有關林志信與訴外人楊銘凱提及若尤柏清、胡文仁證詞內容不利於李炫德，李炫德會找渠等請求票款，若渠等證詞不利於上訴人，則李炫德即找上訴人請求票款；林志信向楊銘凱回稱，若渠等出事，便會供出李炫德為本案金主是主謀之通訊監察譯文（見本院卷一第261至281頁），與上開事證不符，難信為真。胡昱穠等3人向上訴人借票後，再持向李炫德借款，則其請求票款符合常情，亦難據以認其有何惡意受讓系爭支票之情事。又胡昱穠等3人係向上訴人借票後，持票向李炫德換取現金，已如前述，且檢察官認無積極證據證明李炫德及胡昱穠等3人有重利、恐嚇取財及組織犯罪防制條例等罪嫌，而為刑案之不起訴處分確定（見本院卷一第85至111頁），益徵上訴人抗辯被上訴人明知伊與李炫德間存有抗辯事由，伊得以該抗辯事由對抗被上訴人云云，自無足取。本件事證已明確，上訴人聲請詰問證人楊銘凱、尤柏清等人以證明李炫德是惡意指使胡昱穠等3人意圖使上訴人賭輸後積欠高額債務後，要求上訴人開立系爭支票云云，即無必要，附此敘明。　
六、再按票據法第14條第1項所謂以惡意取得票據者，不得享有
    票據上之權利，係指從無權處分人之手，受讓票據於受讓當
    時有惡意之情形而言。如從有正當處分權人之手受讓票據，
    係出於惡意時，亦僅生票據法第13條但書所規定，票據債務
    人得以自己與發票人或執票人之前手間所存人的抗辯之事由
    ，對抗執票人而已，自不生執票人不得享有票據上權利之問
    題。又按無對價或以不相當之對價取得票據者，不得享有優
    於其前手之權利，票據法第14條第2項分別定有明文。所謂
    不得享有優於其前手之權利，係指前手之權利如有瑕疵（附
    有人的抗辯），則取得人即應繼受其瑕疵（附有人的抗辯）
    ，人的抗辯並不中斷，如前手無權利時，則取得人並不能取
    得權利而言。又票據行為為不要因行為，執票人不負證明關
    於給付原因之責任，如票據債務人主張執票人取得票據係無
    對價或以不相當對價取得，應由該債務人負舉證責任（最高
    法院68年台上字第3427號、85年度台上字第286號判決意旨
    可參）。上訴人未能舉證系爭支票係被上訴人或李炫德指使
    胡昱穠等3人所偽造或受其脅迫而簽發，實則系爭支票係胡
    昱穠等3人向上訴人借票，再持向李炫德借款，被上訴人雖
    無償自李炫德受讓系爭支票，惟李炫德非無對價或以不相當
    對價取得系爭支票，已如前述，是上訴人抗辯被上訴人不得
    享有票據上權利或優於其前手李炫德之權利云云，洵無足取
    。　　
七、綜上所述，被上訴人依票據法律關係，請求上訴人給付480
    萬元，及自支付命令送達上訴人翌日即107年4月25日（見原
    審支付命令卷第21頁送達證書）起至清償日止，按週年利率
    百分之5計算之利息，自屬正當，應予准許。從而原審為上
    訴人敗訴之判決，並無不合。上訴論旨指摘原判決不當，求
    予廢棄改判，為無理由，應駁回上訴。
八、本件事證已臻明確，兩造其餘之攻擊或防禦方法及所用之證
    據，經本院斟酌後，認為均不足以影響本判決之結果，爰不
    逐一論列，附此敘明。
九、據上論結，本件上訴為無理由。爰判決如主文。
中　　華　　民　　國　　110 　年　　8 　　月　　17　　日
                  民事第七庭    
                      審判長法  官  李昆霖
                            法  官  譚德周
                            法  官  王育珍
正本係照原本作成。
如不服本判決，僅得以適用法規顯有錯誤為理由提起上訴，但須
經本院之許可。提起上訴應於收受送達後20日內向本院提出上訴
書狀同時表明上訴理由，判決宣示後送達前提起上訴者，應於判
決送達後10日內補提理由書狀（均須按他造當事人之人數附繕本
），並應提出委任律師或具有律師資格之人之委任狀；委任有律
師資格者，另應附具律師資格證書及釋明委任人與受任人有民事
訴訟法第466條之1第1項但書或第2項所定關係之釋明文書影本。
委任律師提起上訴時，應一併繳納上訴審裁判費。
中　　華　　民　　國　　110 　年　　8 　　月　　17　　日

  　　　　　　　　　　　　　書記官  簡曉君